臺灣臺中地方法院刑事判決　　　　　　　 96年度訴字第791號
公　訴　人　臺灣臺中地方法院檢察署檢察官
被　　　告　甲○○
上列被告因業務侵占案件，經檢察官提起公訴（九十五年度偵字
第一七六三○號），被告於準備程序中就被訴事實為有罪之陳述
，受命法官於聽取當事人之意見後，由本院合議庭裁定由受命法
官獨住以簡式審判程序判決如下：
    主    文
甲○○連續意圖為自己不法之所有，而侵占對於業務上所持有之
物，處有期徒刑壹年貳月。
    犯罪事實
一、甲○○於民國七十八年四月一日起，受雇於大安建設事業股
    份有限公司（下稱大安建設公司），嗣自八十九年一月一日
    起至九十三年四月三十日止，調派至大安國王大樓、大安國
    際大樓管理委員會擔任管理委員會委員，並經前揭管委會選
    為財務委員，為負責經管前揭二大樓管理費業務之人。詎其
    因投資失利，竟基於意圖為自己不法所有之概括犯意，於擔
    任前揭二大樓管理委員會財務委員期間，將其向前揭二大樓
    住戶收取之管理費等款項合計新臺幣（下同）一千八百三十
    七萬零八百九十七元（大安國王大樓為九百二十四萬八千八
    百四十五元，大安國際大樓為九百一十二萬二千零五十二元
    ），變易持有為所有，予以侵占入己，均未依規定轉交予管
    委會入帳。期間又基於行使變造私文書之概括犯意，於九十
    一年三月五日、同年七月一日，未經大安國王大樓管委會同
    意，擅自於該管委會委其領款之合作金庫銀行取款憑條上，
    連續變更原先應領取之一千四百零二元、二千元金額，而在
    取款金額前方增加「壹拾萬」、「拾萬」文字，並持往合
    作金庫銀行領款而行使，使該行庫人員分別將十萬一千四百
    零二元、三十萬二千元交付甲○○，惟甲○○除將其中之一
    千四百零二元、二千元二筆款項依約交付廠商外，其餘溢領
    之十萬、三十萬元二筆款項則均私自挪作己用（此二筆款項
    均包括在前述侵占總額內），足生損害於前揭管委會及該行
    庫人員對於交付款項管理之正確性。嗣於九十三年三、四月
    間，大安國王大樓管理委員會察覺有異，委託會計師查核帳
    目，始循線查悉上情。
二、案經大安建設公司訴由臺灣臺中地方法院檢察署檢察官偵查
    起訴。
    理    由
一、上揭事實，業據被告甲○○於偵查中及本院審理時均坦承不
    諱，核與告訴人代理人趙建興律師於偵查中指述指述情節相
    符，復有告訴人大安建設公司提出之合作金庫取款憑條影本
    二紙、第一聯合會計師事務所大安國王大樓管理委員會檢查
    報告一份、第一聯合會計師事務所大安國際大樓管理委員會
    檢查報告一份、協議書影本二紙、支票影本八紙、退票理由
    單影本四紙在卷可稽，足見被告自白與事實相符，本案事證
    明確，其犯行洵堪認定，應依法論科。
二、被告行為後，刑法於九十四年二月二日修正公布，於九十五
    年七月一日施行，而行為後法律有變更者，適用行為時之法
    律，但行為後之法律有利於行為人者，適用最有利於行為人
    之法律，現行刑法第二條第一項訂有明文，此條規定乃與刑
    法第一條罪刑法定主義契合，而貫徹法律禁止溯及既往原則
    ，係規範行為後法律變更所生新舊法律比較適用之準據法，
    是刑法第二條本身雖經修正，但刑法第二條既屬適用法律之
    準據法，本身尚無比較新舊法之問題，應一律適用裁判時之
    現行刑法第二條規定以決定適用之刑罰法律，先予敘明。又
    本次刑法修正之比較新舊法，應就罪刑有關之共犯、未遂犯
    、想像競合犯、牽連犯、連續犯、結合犯，以及累犯加重、
    自首減輕暨其他法定加減原因（如身分加減）與加減例等一
    切情形，綜其全部罪刑之結果而為比較，最高法院九十五年
    五月二十三日著有九十五年度第八次刑庭會議決議可資參照
    。從而：
  (一)被告行為後，刑法第五十六條連續犯之規定，業於九十四年
    二月二日修正公布刪除，並於九十五年七月一日施行，因行
    為後新法業已刪除連續犯之規定，此刪除雖非犯罪構成要件
    之變更，但顯已影響行為人刑罰之法律效果，自屬法律有變
    更。依行為時之舊法，被告數犯罪行為僅以一罪論，而依裁
    判時之新法，被告數犯罪行為即須分論併罰，比較新、舊法
    結果，並依新修正刑法第二條第一項規定，仍應適用較有利
    於被告之行為時法律即舊法論以連續犯。
  (二)被告行為後，刑法第五十五條後段之牽連犯規定亦於九十四
    年一月七日修正公布刪除，並於九十五年七月一日施行。因
    行為後新法業已刪除牽連犯之規定，此刪除雖非犯罪構成要
    件之變更，但顯已影響行為人刑罰之法律效果，自屬法律有
    變更。依行為時之舊法，被告數犯罪行為僅以一罪論，而依
    裁判時之新法，被告數犯罪行為即須分論併罰，比較新、舊
    法結果，並依新修正刑法第二條第一項規定，仍應適用較有
    利於被告之行為時法律即舊法論以牽連犯。
  (三)綜合上述各條文修正前、後之比較，揆諸前揭最高法院決議
    及修正後刑法第二條第一項規定之「從舊、從輕」原則，綜
    其全部罪刑比較後，自應就與罪刑有關之牽連犯、連續犯部
    分，適用被告行為時之法律，予以論處。
三、按所謂業務係指吾人於社會生活中所繼續經營之事務，查被
    告自八十九年一月一日起至九十三年四月三十日止，調派至
    大安國王大樓、大安國際大樓管理委員會擔任管理委員會委
    員，並經前揭管委會選為財務委員，負責經管前揭二大樓管
    理費業務，是被告所為前開工作係在社會生活中所繼續經營
    之事務，而為從事業務之人；又被告持有大安國王大樓、大
    安國際大樓管理委員會所有之管理費用，為基於業務上之關
    係而持有之他人之物，竟變易持有為所有，故核其所為，係
    犯刑法第三百三十六條第二項業務侵占罪。另被告在取款憑
    條上變更原先取款金額，進而行使，核其所為，係犯刑法第
    二百十六條、第百十條變造私文書罪。被告前後多次業務侵
    占及行使變造私文書之行為，均時間緊接，手法相同，各觸
    犯構成要件相同之罪，顯係出於概括犯意反覆為之，均為連
    續犯，應依修正前刑法第五十六條之規定，各以一罪論，並
    均加重其刑。被告上開所犯之連續業務侵占與連續變造私文
    書二罪間，有方法、目的之牽連關係，為牽連犯，依刑法修
    正前第五十五條之規定，應從較重之連續業務侵占罪處斷。
    爰審酌被告侵占大安國王大樓、大安國際大樓管理委員會所
    有之管理費合計一千八百三十七萬零八百九十七元，由告訴
    人公司代為償還上開侵占款項，被告則以其在告訴人公司股
    金扣抵，現尚欠告訴人公司七百九十九萬九千九百五十元，
    致告訴人公司受有財產上損害，暨其智識、素行、犯罪動機
    、目的、手段、所侵占款項數額及次數，尚未與告訴人公司
    達成和解，惟其犯後坦承犯行，態度尚可等一切情狀，量處
    如主文所示之刑，以示懲儆。
四、刑法第三百三十六條第二項業務侵占罪規定其法定刑得併科
    銀元三千元以下罰金，然被告行為後，於九十五年六月十四
    日增訂刑法施行法第一條之一，並規定：「中華民國九十四
    年一月七日刑法修正施行後，刑法分則編所定罰金之貨幣單
    位為新臺幣。九十四年一月七日刑法修正時，刑法分則編未
    修正之條文定有罰金者，自九十四年一月七日刑法修正施行
    後，就其所定數額提高為三十倍。但七十二年六月二十六日
    至九十四年一月七日新增或修正之條文，就其所定數額提高
    為三倍。」（註：刑法修正公布日期應為九十四年二月二日
    ，施行日期為九十五年七月一日，前揭條文日期似有錯誤，
    但不影響本案之判斷），且九十四年二月二日施行公布九十
    五年七月一日施行之刑法第三十三條第五款修正為：「主刑
    之種類如下：五、罰金：新臺幣一千元以上，以百元計算之
    。」是依修正後之法律，刑法第三百三十六條第二項業務侵
    占罪所得科處之罰金刑最高為新臺幣九萬元、最低為新臺幣
    一千元；而被告行為時適用之罰金罰鍰提高標準條例第一條
    前段規定：「依法律應處罰金、罰鍰者，就其原定數額得提
    高為二倍至十倍。但法律已依一定比率規定罰金或罰鍰之數
    額或倍數者，依其規定。」、現行法規所定貨幣單位折算新
    臺幣條例第二條規定：「現行法規所定金額之貨幣單位為圓
    、銀元或元者，以新臺幣之三倍折算之。」及修正前刑法第
    三十三條第五款規定: 「主刑之種類如下：五、罰金：一元
    以上。」是依行為時之法律，刑法第三百三十六條第二項業
    務侵占罪所得科處之罰金刑最高為新臺幣三萬元、最低為新
    臺幣三元。因此，比較上述修正前、後之刑罰法律，修正後
    之法律並未有利於被告，自以被告行為時之舊法即依修正前
    刑法第三十三條第五款，並配合罰金罰鍰提高標準條例第一
    條前段為法條適用之依據，併予敘明。
據上論斷，應依刑事訴訟法第二百七十三條之一第一項、第二百
九十九條第一項前段，刑法第二條第一項前段、（修正前）第五
十六條、第二百十六條、第二百十條、第三百三十六條第二項、
（修正前）第五十五條、（修正前）第三十三條第五款，罰金罰
鍰提高標準條例第一條前段，判決如主文。
中　　華　　民　　國　　96　　年　　4 　　月　　30　　日
                  刑事第十三庭  法  官  黃裕仁
上正本證明與原本無異。
如不服本判決，應於送達後十日內向本院提出上訴狀（須附繕本
），上訴於臺灣高等法院臺中分院。
                                書記官  王嘉仁
中　　華　　民　　國　　96　　年　　4 　　月　　30　　日
附錄論罪科刑法條
刑法第二百十條
偽造、變造私文書，足以生損害於公眾或他人者，處五年以下有
期徒刑。
刑法第二百十六條
行使第二百十條至第二百十五條之文書者，依偽造、變造文書或
登載不實事項或使登載不實事項之規定處斷。
刑法第三百三十六條第二項
對於業務上所持有之物，犯前條第一項之罪者，處六月以上五年
以下有期徒刑，得併科三千元以下罰金。
